【裁判字號】    98,上易,1055
【裁判日期】    980623
【裁判案由】    詐欺
【裁判全文】
臺灣高等法院刑事判決                98年度上易字第1055號
上  訴  人
即  被  告  己○○
上列上訴人因詐欺案件，不服台灣桃園地方法院九十七年度易字
第九九二號，中華民國九十八年三月三十日第一審判決（起訴案
號：台灣桃園地方法院檢察署九十七年度偵字第一二四六九號、
一四七六六號、一六０三九號、一六二三六號、一六七三二號；
移送併辦：台灣台中地方法院檢察署九十七年度偵字第一九三八
０號），提起上訴，本院判決如下：
    主  文
原判決撤銷。
己○○幫助意圖為自己不法之所有，以詐術使人將本人之物交付
，處拘役伍拾日，如易科罰金，以新臺幣壹仟元折算壹日。
    事  實
一、己○○預見提供金融帳戶予不相識之人使用，可能幫助財產
    性犯罪集團掩飾或隱匿詐欺所得財物；且一般民眾前往金融
    機構申辯帳戶並無任何特殊之限制，倘為合法收入，本可自
    行開設帳戶使用，無任意向他人收收購或借用之必要。其竟
    仍基於縱有人以其帳戶供作詐欺取財犯罪所用亦不違背其本
    意之未必故意，於民國九十七年三月七日，在桃園縣中壢市
    某不詳處所，將其所有之中國信託商業銀行南桃園分行（下
    稱中國信託銀行）帳號000000000000號（係於
    九十七年三月六日申請開立）、聯邦商業銀行北桃園分行（
    下稱聯邦商銀）帳號000000000號（係於九十七年
    三月五日申請開立）、渣打商業銀行永安分行（下稱渣打商
    銀）帳號00000000000000號（係於九十七年
    三月六日申請開立）及臺北富邦商業銀行中正分行（下稱臺
    北富邦商銀）帳號000000000000號（係於九十
    七年三月七日申請開立）等銀行帳戶之存摺、金融卡及密碼
    交付予某真實姓名不詳之成年男人做為犯罪工具；嗣某真實
    姓名不詳之成年男人所屬之詐欺集團於如附表所示之時間，
    以如附表所示之方法詐騙如附表所示之庚○○等人，致庚○○等人陷於錯誤，而匯款如附表所示之金額至己○○所有之
    上開帳戶內。後因庚○○等人發覺有異而報警循線查獲。
二、案經臺北縣政府警察局新莊分局報請臺灣板橋地方法院檢察
    署檢察官、臺北市政府警察局北投分局報請臺灣士林地方法
    院檢察署檢察官、高雄縣政府警察局鳳山分局報請臺灣高雄
    地方法院檢察署檢察官呈請臺灣高等法院檢察署檢察長令轉
    及桃園縣警察局大園分局、桃園分局報請臺灣桃園地方法院
    檢察署檢察官偵查起訴暨臺中市警察局報請臺灣臺中地方法
    院檢察署檢察官偵查後移送併辦。
    理  由
壹、程序方面：
    按被告以外之人於審判外之言詞或書面陳述，除法律有規定
    者外，不得作為證據；又被告以外之人於審判外之陳述，雖
    不符合刑事訴訟法第一百五十九條之一至第一百五十九條之
    四之規定，而經當事人於審判程序同意作為證據，法院審酌
    該言詞陳述或書面陳述作成時之情況，認為適當者，亦得為
    證據，而當事人、代理人或辯護人於法院調查證據時，知有
    上開不得為證據之情形，而未於言詞辯論終結前聲明異議者
    ，視有前項之同意，刑事訴訟法第一百五十九條第一項及第
    一百五十九條之五分別定有明文。查證人即被害人丁○○、
    乙○○、丙○○、甲○○、庚○○、戊○○於警詢中所為之
    陳述，雖為被告以外之人於審判外之言詞陳述，然經本院於
    審判程序提示予被告並告以要旨，均經被告表示無意見，且
    未聲明異議，又本院審酌上開證人警詢筆錄之記載，並無不
    正取供之情事，且證人於警詢時並無具結之可能，故就該等
    審判外言詞陳述作成時之情況，應認為適當，依前揭法條意
    旨，得援為本案證據，合先敘明。
貳、實體方面：
一、訊據上訴人即被告己○○矢口否認有何幫助詐欺犯行，辯稱
    ：因九十七年三月間接獲不知名之男子聲稱能為其整合債務
    而依指示開立帳戶，且在九十七年三月七日，搭乘該名不詳
    男子之休旅車前往桃園縣桃園市○○街巷口之便利超商影印
    身分證件時，將上開帳戶之存摺、金融卡及密碼放在車上，
    影印證件完畢後步出便利商店，休旅車已經開走，上開帳戶
    資料遭該名不詳男子拿走云云。經查：
  (一)上揭詐欺集團利用上開帳戶詐騙等情，業據被害人丁○○、
    乙○○、丙○○、甲○○、庚○○、戊○○於警詢時指述綦
    詳（見高雄縣政府警察局警卷第一頁，偵字第一六三二一號
    卷第一八頁，偵字第七一０三號卷第一一、一二頁，偵字第
    一二四六九號卷第一三、一四頁，偵字第一四七六六號卷第
    一０至一二頁，台中市警察局警卷第三至四頁反面），並有
    卷附被告之臺北富邦銀行ATM交易明細、中國信託ATM交易明
    細、渣打銀行ATM交易明細、聯邦銀行ATM交易明細及中國信
    託商業銀行股份有限公司中信銀集作字九七五０三四三０號
    函暨開戶資料及歷史交易明細、聯邦商業銀行北桃園分行（
    九七）聯北桃園字第００四一號函暨開戶資料及歷史交易明
    細、渣打國際商業銀行股份有限公司存款相關業務申請書及
    存摺支存對帳單、臺北富邦商業銀行股份有限公司中正分行
    （九十七）北富銀中字第七七號函暨開戶資料及歷史交易明
    細等附卷可稽（見高雄縣政府警察局警卷第八至一０頁，偵
    字第一二四六九號卷第一六至二九頁，偵字第一六三二一號
    卷第五三頁反面，偵字第一四七六六號卷第一三、一九至二
    一頁，偵字第七一０三號卷第三０至三二頁）。足見被告之
    上開帳戶確遭犯罪集團假藉名義，詐騙被害人丁○○、乙○○、丙○○、甲○○、庚○○、戊○○將金錢匯入使用等情
    無訛。
  (二)至被告雖以前揭情詞置辯；然金融帳戶資料攸關個人財產及
    信用，屬於重要物品，一般人均會妥善保管，若有攜帶外出
    ，亦會隨時注意有無遭竊、遺落之情形，一旦遺失會儘速向
    銀行辦理掛失止付，為免帳戶遭人盜用，一般人均不會將存
    摺、金融卡放置一處，且更避免將密碼記於存摺或金融卡上
    ，更係政府、媒體常加宣導，並為一般人智識經驗所能得知
    。惟被告不但將上開四家金融行庫之帳戶之密碼書寫在紙上
    ，並與帳戶、存摺、提款卡同置一處，更將上開四個帳戶存
    摺連同提款卡、密碼率置於陌生男子之休旅車上，顯與常理
    有悖。且被告於本院供述：伊當時申請上開帳戶係要獲得對
    方資金之援助，以進行信用整合，他們要伊申請四個帳戶，
    以方便匯入每個月新台幣（下同）二萬五千元之利息給他們
    等語（見本院卷第二五頁反面）。衡情，倘被告若係為奔走
    籌措資金而提供上開帳戶以存入利息換取對方金援，則被告
    申請或提供單一之帳戶即可達其目的，又何需提供四本帳戶
    給對方？復參諸被告上開中國信託、聯邦銀行、渣打銀行及
    臺北富邦銀行帳戶均於九十七年三月五日或九十七年三月六
    日間開戶，並各自存入一萬零一百元、二千元、八千元及二
    千元，隨於同年月七日至十日出現頻繁反覆提領情形，有被
    告所開立之上開帳戶之交易往來明細在卷可佐，則被告若僅
    單純申請、提供帳戶與對方以換取金援，其僅需單純以一千
    元或二千元存入而開立帳戶，即可達其目的，又何需開戶後
    存入大筆金額，並陸續提領一空？凡此均有違常情。再者，
    就取得上開帳戶之第三人而言，該人既有意利用上開帳戶作
    為詐騙之工具，當無選擇一隨時可能遭真正存戶掛失而無法
    使用之帳戶之可能，否則，被告若在該第三人尚未行詐前，
    或行詐後尚未將帳戶內之款項提領前，上開帳戶即被掛失，
    該第三人豈非無法遂其詐財之目的，該第三人應無將涉及詐
    騙成否之關鍵置於如此不確定境地之可能。綜此各端，足認
    被告係將該提款卡與密碼交付該詐欺集團使用屬實。
  (三)衡諸近來詐欺取財犯案猖獗，每利用人頭帳戶作為犯罪工具
    ，一般人均有應妥善保管上開帳戶資料，以防遭人作為犯罪
    使用之認知。準此，足徵被告同意交付系爭帳戶之存摺、提
    款卡、密碼等帳戶資料予他人，其有容認他人作為詐欺取財
    犯罪使用之未必故意，甚為灼然。
  (四)本件事證明確，被告犯行堪以認定，自應依法論科。
二、按刑法上之幫助犯，係對於犯罪與正犯有共同之認識，而以
    幫助之意思，對於正犯資以助力，而未參與實施犯罪之行為
    者而言（最高法院七十五年度臺上字第一五０九號、八十八
    年度臺上字第一二七０號判決同此意旨）。本件被告基於幫
    助之犯意，藉由提供上開帳戶、金融卡與密碼予犯罪集團成
    員，致上開犯罪集團成員利用被告之幫助，意圖為自己不法
    之所有，施用詐術使被害人丁○○、乙○○、丙○○、甲○○、庚○○、戊○○陷於錯誤，因而匯款至被告提供之帳戶
    內，則被告前開所為係參與詐欺罪構成要件以外之行為，且
    並無證據證明被告係以正犯而非以幫助犯之犯意參與犯罪之
    情形下，應認其所為係幫助犯而非正犯行為。核被告所為，
    係犯刑法第三十條第一項前段、第三百三十九條第一項之幫
    助詐欺取財罪。又被告幫助他人犯詐欺罪，係屬從犯，爰依
    刑法第三十條第二項規定按正犯之刑減輕其刑。
三、原審據以論科，固非無見。惟此種幫助詐欺案件類型，罕見
    有被告願賠償被害人以達成和解，然本件被告於犯罪行為後
    ，除因被害人丁○○未到庭，其餘被害人遭詐騙集團所詐得
    之金錢，被告於被害人到庭時即與渠等達成和解，有各該和
    解書在卷可參（見原審卷第八二至八六頁），顯見被告確有
    積極悔改之意，是原審量刑實屬過重。被告以原審量刑過重
    為由，請求撤銷改判，為有理由。爰審酌被告係一成年且智
    力成熟之人，竟提供前開帳戶存摺、提款卡及密碼，幫助上
    開詐騙集團成員方便行騙財物，助長詐騙集團詐財歪風，並
    增加查緝困難，危害財產安全及社會秩序之穩定，並使得被
    害人受有上開損害，犯罪情節與所生危害程度，及被告犯後
    除因被害人丁○○未到庭外，其與被害人乙○○、丙○○、
    甲○○、庚○○及戊○○等人以賠償被害人所受全數損害金
    額達成和解，有上開和解書在卷可參等一切情狀，量處如主
    文第二項所示之刑，並諭知易科罰金之折算標準。至被告交
    予不詳年籍姓名之人之上開存摺、提款卡與密碼等物，雖係
    供犯罪所用之物，但未經扣案，迄今仍未取回，且非義務沒
    收之物，爰不為沒收之諭知。另移送併辦所認犯罪事實（臺
    灣臺中地方法院檢察署九十七年度偵字第一九三八０號），
    被害人戊○○如附表編號６遭詐騙而匯入之帳戶與被告之上
    開渣打銀行帳戶同一，與原起訴之罪事實係屬同一案件，應
    由本院一併審酌，附此敘明。
據上論斷，應依刑事訴訟法第三百六十九條第一項前段、第三百
六十四條、第二百九十九條第一項前段，刑法第三十條第一項前
段、第二項、第三百三十九條第一項、第四十一條第一項前段，
刑法施行法第一條之一第一項、第二項前段，判決如主文。
本案經檢察官侯千姬到庭執行職務。
中    華    民    國    98    年    6     月    23    日
                  刑事第十七庭  審判長法  官  趙功恆
                                      法  官  陳世宗
                                      法  官  陳憲裕
以上正本證明與原本無異。
不得上訴。
                                      書記官  劉育妃
中    華    民    國    98    年    6     月    24    日
附錄：本案論罪科刑法條全文
刑法第三百三十九條第一項：
（普通詐欺罪）
意圖為自己或第三人不法之所有，以詐術使人將本人或第三人之
物交付者，處5年以下有期徒刑、拘役或科或併科1千元以下罰金
。
以前項方法得財產上不法之利益或使第三人得之者，亦同。
前二項之未遂犯罰之。
附表：
 ┌──┬───┬──────────┬────┬────┬───────┐
 │編號│被害人│詐騙手法            │匯款時間│匯款金額│匯入帳戶      │
 ├──┼───┼──────────┼────┼────┼───────┤
 │ １ │庚○○│詐欺集團於97年3月7日│97年3月7│3千元、 │被告所有之聯邦│
 │    │      │上午10時許，在網路上│日下午4 │5千元   │商銀帳號500012│
 │    │      │散佈援交訊息，俟被害│時4 分許│        │546號帳戶     │
 │    │      │人與之攀談後，佯稱需│及4 時38│        │              │
 │    │      │至自動櫃員機操作以確│分許    │        │              │
 │    │      │認身分等語，並要求被│        │        │              │
 │    │      │害人先行匯款至指定帳│        │        │              │
 │    │      │戶                  │        │        │              │
 ├──┼───┼──────────┼────┼────┼───────┤
 │ ２ │丁○○│詐欺集團於97年3月7日│97年3月7│3千元   │被告所有之臺北│
 │    │      │下午5時許，在網路上 │日晚間10│        │富邦商銀帳號  │
 │    │      │與被害人攀談，佯稱欲│時6分許 │        │000000000000  │
 │    │      │以援交方式向被害人借│        │        │號帳戶        │
 │    │      │款等語，要求被害人匯│        │        │              │
 │    │      │款至其指定帳戶      │        │        │              │
 ├──┼───┼──────────┼────┼────┼───────┤
 │ ３ │甲○○│詐欺集團於97年3月7日│97年3月7│2萬9千元│被告所有之中國│
 │    │      │晚間8時30分許撥打電 │日晚間10│、2萬2千│信託商銀帳號  │
 │    │      │話予被害人，佯稱其購│時51分許│元、2萬4│000000000000號│
 │    │      │物之分期款項有問題等│        │千元、1 │              │
 │    │      │語，要求被害人至自動│        │萬7千元 │              │
 │    │      │櫃員機操作變更      │        │、2千元 │              │
 ├──┼───┼──────────┼────┼────┼───────┤
 │ ４ │乙○○│詐欺集團於97年3月8日│97年3月8│10萬元、│被告所有之渣打│
 │    │      │下午撥打電話予被害人│日下午5 │1萬8千元│商銀帳號030210│
 │    │      │，佯稱其購物簽錯表格│時45分許│        │00000000號    │
 │    │      │，會被連續扣款等語，│及5 時47│        │              │
 │    │      │要求被害人需至自動櫃│分許    │        │              │
 │    │      │員機前操作更改資料  │        │        │              │
 ├──┼───┼──────────┼────┼────┼───────┤
 │ ５ │丙○○│詐欺集團於97年3月8日│97年3月8│7千元   │同上          │
 │    │      │於網路上散佈援交訊息│日晚間8 │        │              │
 │    │      │，俟被害人與之攀談後│時32分許│        │              │
 │    │      │，佯稱欲與被害人援交│        │        │              │
 │    │      │，惟需先行匯款等語，│        │        │              │
 │    │      │要求被害人至自動櫃員│        │        │              │
 │    │      │機匯款至其指定帳戶  │        │        │              │
 ├──┼───┼──────────┼────┼────┼───────┤
 │ ６ │戊○○│詐欺集團於97年3月8日│97年3月8│3萬9千元│同上          │
 │    │      │下午2時30分許於網路 │日下午6 │        │              │
 │    │      │上散佈援交訊息，俟被│時36分  │        │              │
 │    │      │害人與之攀談後，佯稱│        │        │              │
 │    │      │欲與被害人援交，惟需│        │        │              │
 │    │      │先行匯款等語，要求被│        │        │              │
 │    │      │害人至自動櫃員機匯款│        │        │              │
 │    │      │至其指定帳戶        │        │        │              │
 └──┴───┴──────────┴────┴────┴───────┘


司法院資訊處製作；財團法人民間司法改革基金會備份。
